臺灣臺南地方法院刑事判決　　　　　　　　　　　　九十三年度簡上字第二一號
　　公　訴　人　臺灣臺南地方法院檢察署檢察官
　　上　訴　人　乙○○
　　即　被　告
　　　　　　　　丁○○
　　　　　　　　戊○○
　　右　一　人　鄭嘉慧律師
　　選任辯護人
右上訴人因妨害自由案件，不服本院九十三年度簡字第九０三號中華民國九十三年七
月十二日第一審判決（聲請簡易判決處刑案號：九十三年度偵字第二四０四號），提
起上訴，本院管轄之第二審合議庭判決如左：
    主  文
上訴駁回。
乙○○、丁○○均緩刑貳年。
    事  實
一、乙○○前以其所有坐落在臺南縣仁德鄉○○○段第三二─八地號、同段第三二─
    九地號土地及其上所有建物，門牌號碼：臺南縣仁德鄉○○村○○○街一四一號
    （下稱系爭房地），向保證責任臺南市第三信用合作社設定抵押貸款，後因無力
    清償借款，遭臺南市第三信用合作社聲請本院查封拍賣，經己○○於民國九十一
    年十一月二十七日以其妻姐甲○○名義拍定，於九十一年十二月九日取得權利移
    轉證明書，且於九十一年十二月二十日完成產權移轉登記。乙○○於系爭房地產
    權移轉後，猶不願搬離，本院乃於九十二年三月二十一日點交予甲○○占有。詎
    乙○○之夫丁○○、小叔戊○○因不滿系爭房屋增建部份亦一併遭查封拍賣，為
    向拍定人索取補償，明知系爭房屋於八十年七月間申請建築許可執照時，因坐落
    之土地並未鄰接建築線，已由其父歐萬枝提供其所有之臺南縣仁德鄉○○○段第
    三二地號土地，作為私設通路聯接至建築線，並充為系爭房屋對外聯絡之唯一通
    路，竟基於妨害人行使權利之共同犯意聯絡，於九十二年三、四月間某日，由丁○○雇工將戊○○所有原置放於馬路旁之大型貨櫃移置於上開私設通路上，僅留
    未及一公尺寬出入口，致己○○無法搬入屋內居住，妨害其遷徙、居住及通行之
    權利。戊○○則於甲○○之父林勝源前往察看房屋時，出面向林勝源要求補償，
    且將林勝源帶往臺南縣仁德鄉成功村村長顏州音辦公室協調，更於九十三年五月
    十八日中午十二時，在上開房屋外，向己○○及其家人等一行人表示須提出補償
    。己○○迫於無奈，不得已於九十二年六月十五日自行僱用吊車欲將貨櫃吊離現
    場，旋遭乙○○出面阻止，並表示該地為其父歐萬枝所有，如欲吊離貨櫃需經地
    主同意云云。三人共同以脅迫方式要求己○○給付補償費，方得使用該通路，妨
    害己○○行使權利。嗣己○○提起告訴，丁○○迄至九十三年四月二十三日，始
    僱工吊離貨櫃。
二、案經己○○訴由臺灣臺南地方法院檢察署檢察官偵查起訴。
    理  由
一、訊據上訴人即被告丁○○、乙○○對於右揭犯罪事實，皆已坦承不諱，上訴人即
    被告戊○○則矢口否認有妨害自由之犯行，辯稱：貨櫃是丁○○放置的，事前我
    並不知情，如何與丁○○、乙○○有犯意聯絡及行為分擔。丁○○雖證述，因為
    馬路要拓寬，要將貨櫃移走前曾以電話告知我，然我與丁○○感情不睦，早已不
    相往來，甚至連父親過逝，丁○○印製之訃文上亦故意未將我名字列印其中，丁○○又豈會特地通知我要將貨櫃吊走。況且，依乙○○證稱：吊走貨櫃之事，我
    先生有請我婆婆告訴戊○○等語，二人就如何告知我之過程，所言相互矛盾，丁○○證詞顯不可採。退步言之，縱認為丁○○所述可信，然丁○○亦證稱：我只
    告訴戊○○因為馬路拓寬必須吊走，但他不知道要放在何處等語，足認貨櫃置放
    於甲○○屋前道路一事，我事前完全不知情。之後我雖知悉貨櫃阻擋住法拍屋出
    入口，但為了不讓父親為此事煩心，及受甲○○父親委託，才會出面協助協商，
    與所謂脅迫給付補償金行為相去甚遠，此由己○○於審理中證稱：「（你處理時
    有無到現場碰到戊○○？）有，．．．，他說他不希望讓他年老父親擔心這件事
    情，看我們要不要過去與他談事情」、「（他說補償是指怎樣之補償？）他沒有
    明講是否要我拿出一筆錢」等語，即可明證。再者，我與己○○並不相識，我唯
    一與己○○碰面那次，雙方一見面，尚未一一自我介紹即發生爭吵，我根本不知
    道己○○當天亦在現場，我僅知悉房屋由甲○○標得，至於己○○與甲○○私下
    就標得之房屋約定如何使用，是其二人內部約定，我既無從得知，又如何有妨害
    己○○行使權利之意云云。經查：
  (一)告訴人己○○於九十一年十一月二十七日以甲○○名義標得系爭房地，於九十一
    年十二月九日取得權利移轉證書，並於同年十二月二十日辦理產權移轉登記，且
    於九十二年三月二十一日點交完竣等情，有協議書、不動產權利移轉書影本、及
    土地登記謄本三紙、本院九十一年十二月九日九十一年南院鵬迅字第七０四八七
    號不動產權利移轉證書影本一份、本院九十二年二月二十六日九十一南院鵬執迅
    字第一一五九五號通知書影本一份附卷可稽，並為被告三人所是認。又系爭房屋
    於興建前，因座落之土地未臨建築線，經臺南縣仁德鄉○○○段第三二號土地所
    有人歐萬枝於八十年七月間同意以該地號部分土地作為私設通路，俾被告乙○○
    得以向臺南縣政府申請建築許可執照，進而興建系爭房屋等情，亦有土地使用權
    同意書、建築線指示（定）申請書圖、臺南縣政府工務局九十二年四月二十二日
    工管字第０９２０００４６６７號函附卷為憑。另被告丁○○將貨櫃置放於私設
    通路後，所餘空間僅可供一人出入等情，除據告訴人己○○指訴，及據證人甲○○證述外，亦有現場圖及現場照片三張在卷可資證明。按民法第六十八條第二項
    規定「主物之處分及於從物」，所謂「處分」，包括物權行為及債權行為在內。
    又主物從物之關係，於主物與從權利之關係，亦可適用，最高法院九十二年度台
    上字第二七七五號判決可資參照。被告三人之父歐萬枝既已同意提供臺南縣仁德
    鄉○○○段第三二號土地作為系爭房地之私設通路，幫助系爭房地發揮合法圓滿
    使用之通常效用，此一私設通路之使用權自屬使用系爭房地之從權利，嗣後系爭
    房地遭查封拍賣時，縱本院拍賣公告上載明拍賣之範圍，及辦理所有權之移轉登
    記，均未包含私設通路，依上說明，拍定人仍有權繼續使用該私設通路。從而被
    告丁○○、乙○○自承於系爭房地點交後，推由丁○○將貨櫃放置在該私設通路
    上，僅留約一米寬度供人出入之行為，自已構成妨害告訴人行使遷徙、居住及通
    行之權利。
  (二)至於被告戊○○雖否認與被告丁○○二人就利用貨櫃設置路障之行為有犯意聯絡
    ，惟證人即共同被告丁○○已於本院證述：貨櫃為戊○○所有，要吊至現場前曾
    經戊○○同意等語。再者，被告戊○○於貨櫃置放通路期間，又數度代表丁○○
    、乙○○向告訴人己○○及其家人表示希望獲得補償，此觀諸己○○到庭結證：
    「（與戊○○現場協調幾次？）就是錄音那次」、「（錄音那次時間為何？我忘
    記了，就是我們提供地檢署的錄音譯文」、「（（請提示錄音譯文）是否這時間
    ？）就是這時間九十二年五月十八日中午十二點」、「（五月十八日在現場時，
    戊○○如何與你協調這件事情？）他說貨櫃之事看要做什麼樣補償」、「（他說
    補償是指怎樣之補償？）他沒有明講是否要我拿出一筆錢」等語；及證人林勝源
    到庭結證：「（何種情形下見過戊○○？）我請一位地理師去看那家房子之地理
    ，當時尚未看到貨櫃，隔了二週，我去現場看，就看到一個貨櫃擋在門口，當時
    看到戊○○先生在貨櫃那裡，這是我第一次看到戊○○先生」、「（你去現場出
    來看到貨櫃遇到戊○○時，當時遇見戊○○之情形如何請詳述？）當天我在現場
    碰到他母親，我向他母親說門口貨櫃如何處理，他母親說要叫他兒子來，但沒有
    說哪個兒子，後來是戊○○來。我自己一人去現場的。戊○○來之後，我說貨櫃
    如何處理，他說路地補償、屋頂補償之事情先處理完。他意思是要我給他錢後，
    貨櫃他才會搬走，我說我回去考慮」、「（你如何知道他是何人？）在我看到貨
    櫃之後，戊○○有來我家拜訪我，所以我知道他是戊○○」、「（第一次與戊○○見面時，你說你不知道貨櫃是他的，為何會談到補償問題？）他說要補償路底
    和樓上，沒有說金額，也沒有說到其他的」、「（他意思補償要如何處理？）他
    說補償後，才會把貨櫃吊走」、「（第一次後，你如何處理？）我向己○○他說
    戊○○說要補償，但沒有說金額。己○○說要自己考慮」、「（第二次見面時，
    戊○○到你家拜訪前，有無事先跟你聯絡？）沒有事先聯絡，他直接到我家按電
    鈴。他自己一人去的，他說他在消防局服務，還在蘇煥智縣長服務處服務。如果
    要找他，到這二個地方大家都知道他之名字，並且拿名片給我」、「（有無再談
    什麼？）沒有」、「（曾否與戊○○去村長那裡？）有，我去房子那裡，他在貨
    櫃那裡等我，我一進去，他對我說他等我很久了，當時沒有事先約，是在那裡碰
    到他的」、「（第三次在村長那裡見面這次，如何會遇到戊○○？）我去現場看
    房子，他打開貨櫃坐在貨櫃裡面，他說要等我。我是一人去，他也是一個人在那
    裡。他說等我很多天了，說我是大尾流氓，就從我胸口拉住我的衣領，把我往上
    拉起，腳離開地面，說我為什麼都不來講。我回答說要如何說，我要好好說，你
    卻口氣不好，我們如何談。他就用手推我要我到村長那裡去，他說不去不行」、
    「（去村長那裡之三個方案，如何出來？）戊○○向村長說，村長寫的」、「（
    村長寫後，有無問對這三案之意見？）我說回去再考慮」等語；證人庚○○到庭
    結證：「（有無見過戊○○？）有，以前他就是住在村裡面，他因為這案子有去
    找我」、「（當天找你之情形如何？）他說有土地糾紛，請我幫他協調，我請他
    們到我辦公室來」、「（當天來協調時有何人到場？）戊○○和證人林勝源」、
    「（當天協商過程經過？）他們到村辦公室後，雙方你一言我一語，我向他們說
    要確定權利範圍，並且表示出你們之訴求。後來我向他們表示要村長協調，如果
    協調不成，再請鄉公所調解委員會調解，調解不成再進行訴訟程序」、「（當時
    在你一言我一語時，戊○○說什麼內容？）他說前面路是他父親的，三、四樓增
    建部分不在法院拍賣範圍內」、「（當天有無說到貨櫃？）我不清楚，我是針對
    他們土地及增建部分」、「（（提示偵卷八十六頁村長手稿）是否你寫的？）是
    我寫給林勝源，屬備忘錄性質，給他參考，這是戊○○方面之訴求」、「（林勝
    源之訴求為何？）他說房子就有路，他們是向法院買的房子。我是跟他們說要先
    拿出他們的權利證明，前提必須先確定他們有權利」等語，及參諸卷附由庚○○
    村長手寫，內容為「三樓以上建物，沒有貸款在內，歐先生提出要補償。路
    ：1.屋前有十五坪是歐先生所有，歐先生提出解決方法：私用時，必須要用買賣
    ；做路使用時，必須拆大門及地上物。2.前面路地約三十五坪共用，全部所有人
    平均分攤買賣或是用租用」之手稿一紙，均足為證。而由被告戊○○於證人顏州
    音處所擬協調方案內容，非但能指出系爭房屋三樓以上增建部分未向銀行貸款等
    僅有丁○○夫婦所知之細節，且又代表丁○○夫婦協調路地部分，以買賣或出租
    方式解決，提出方案，若事前未與丁○○夫婦有所聯絡，顯不可能。況且由證人
    即共同被告乙○○於本院證稱：「戊○○與丁○○兄弟不是很好，從很久就沒聯
    絡了，從我進歐家門後，自己蓋房子，戊○○就搬走，就不再聯絡」等語，及共
    同被告丁○○供稱：「（我父親過世）我有問戊○○，他說他都不處理，我要他
    把妻小姓名提出，一直都沒提出，但是我父親已經要火葬了，等不及，所以只好
    把訃文印出，上面沒印戊○○名字」等語，可見被告戊○○自系爭房屋起建後，
    即行搬出，與丁○○互不往來，兄弟感情不睦，甚至連父親歐萬枝過世，亦未返
    家處理、奔喪，然竟於丁○○房屋遭拍賣點交後，熱心出面協調補償費事宜，俱
    證被告戊○○事前即已知悉被告丁○○夫婦將吊用其所有之貨櫃供設置路障。
  (三)綜上所述，再徵之被告戊○○於本院供稱：「我在三月中旬法院點交時才知道（
    指告訴人向法院拍定系爭房地）」等語，被告戊○○於九十二年三月二十一日點
    交時，即已知悉系爭房地已為告訴人拍定取得，仍同意丁○○吊用其所有貨櫃擋
    住系爭房屋路，對丁○○違法行為非但未曾異議，且積極出面代表丁○○夫婦協
    商補償費，顯見其與丁○○夫婦於吊用貨櫃擋住系爭房屋通路當時，已有犯意聯
    絡。被告戊○○辯稱：其僅好意代兄長出面協調，並無妨害自由之犯意聯絡云云
    ，自非足採。另共同被告丁○○於本院雖曾證稱：戊○○不知吊用貨櫃做何事云
    云，然如被告丁○○事前未告知戊○○貨櫃將吊往何處，戊○○又如何知悉事後
    應至何處拿取置放於貨櫃內之謀生工具，足認共同被告丁○○此部分證述與常情
    相違，不足據為被告戊○○有利之認定。本案被告丁○○、乙○○及戊○○三人
    犯行事證明確，均應依法論科。
二、核被告乙○○、丁○○及戊○○三人所為，均係犯刑法第三百零四條第一項強制
    罪。被告三人就上開犯行，有犯意聯絡及行為分擔，皆為共同正犯。原審以被告
    等罪證明確，依刑法第二十八條、第三百零四條第一項、第四十一條第一項前段
    ，罰金罰鍰提高標準條例第一條前段、第二條規定，並審酌被告三人犯罪之動機
    、目的僅為要求告訴人給付袋地通行權之補償費用，竟未謀求正當之救濟途徑，
    反而採取法所不容之手段，且迄於判決時仍未將貨櫃移除，造成告訴人受有無法
    行使居住通行權之危害達一年有餘，犯後又否認犯行，態度不佳等一切情狀，各
    量處有期徒刑四月，並諭知易科罰金之折算標準，其認事用法並無不合，量刑亦
    稱妥適，被告乙○○、丁○○、戊○○上訴均無理由，應予駁回。
三、末查被告乙○○、丁○○均未曾受有期徒刑以上刑之宣告，有被告全國前案紀錄
    表可按，且依卷附法務部戶役政連結作業系統個人基本資料表所示，被告乙○○
    、丁○○均僅有小學畢業教育程度，知識水平不高，法紀觀念薄弱，因而未能顧
    慮周全，即莽撞行事，致誤蹈法網，又被告二人於本院審理中均已知所悔悟，並
    坦認犯行，且已於九十三年四月二十三日僱用吊車將貨櫃吊走，有被告二人提出
    之發票收據一紙、現場照片二張在卷可稽，本院認經此偵審程序，被告二人當已
    知所警惕，信無再犯之虞，併宣告緩刑二年，以啟自新。
據上論斷，應依刑事訴訟法四百五十五條之一第一項、第三項、第三百六十四條、第
三百六十八條，刑法第七十四條第一款，判決如主文。
本案經檢察官丙○○到庭執行職務
中     華     民     國      九十四      年     二       月      二     日
                                  臺灣臺南地方法院刑事第五庭
                                      審判長  法  官  林英志
                                              法  官  張家瑛
                                              法  官  包梅真
右正本證明與原本無異。
不得上訴。
                                              書記官  廖文靜
中     華     民     國      九十四      年     二       月      三     日
